【裁判字號】    98,易,1401
【裁判日期】    990128
【裁判案由】    恐嚇等
【裁判全文】
臺灣臺中地方法院刑事判決              98年度易字第1401號
公  訴  人  臺灣臺中地方法院檢察署檢察官
被      告  壬○○
選任辯護人  邢建緯律師
被      告  庚○○
            子○○
            乙○○
上列被告因恐嚇等案件，經檢察官提起公訴（95年度偵字第2088
4、20885、24346號），本院判決如下：
    主    文
壬○○、庚○○、子○○、乙○○，均無罪。
    理    由
一、公訴意旨略以：(一)壬○○於民國94年6 月某日，率數名不詳
    姓名男子，至丁○○所服務之公司，向丁○○催討債務，並
    基於恐嚇危害安全之犯意，稱：「我已經忍耐你很久了」，
    且表示若不還債，就要將公司歸給壬○○經營，使丁○○心
    生畏懼。壬○○又於95年1 月某日凌晨1 時許，率數名不詳
    姓名男子，至臺中市○區○○路之南天宮旁某處民宅，向癸○○催討債務，癸○○於壬○○等人到達前逃離該處，壬○○持槍（未扣案無法得知是否具有殺傷力）拉槍機示威，並
    恐嚇稱：「找到癸○○必定押走作掉」，使癸○○心生畏懼
    。(二)庚○○、子○○、乙○○與綽號「白頭翁」之辛○○（
    另由臺灣臺中地方法院檢察署分案偵辦中），於95年2 月25
    日，前往臺中縣太平市○○路67號「樁鑫實業公司」討債，
    該公司經理即秘密證人A3表示債務為前老闆所欠，庚○○、
    子○○、乙○○與辛○○竟共同基於恐嚇危害安全之犯意聯
    絡，恫嚇稱：「今天一定要還錢，否則不讓公司營業」，並
    搗毀該公司之桌子及玻璃，離去之時又恫嚇稱：「出門小心
    」，使A3等人心生畏懼。(三)庚○○於95年1 月間，乘己○○
    亟需現金之急迫情形，借款新臺幣（下同）3 萬元予己○○
    ，收取每萬元每10天利息1,000 元之高利，以此方式收取與
    原本顯不相當之重利（折算日息為1%，年息高達365%）。嗣
    經臺中縣警察局員警於95年9 月13日上午11時許持搜索票，
    在臺中市○○○○街25巷5 之1 號，查獲支票7 張、本票22
    張、帳冊1 本、授權書1 疊。因認被告4 人均涉犯刑法第30
    5 條之恐嚇危害安全罪嫌，庚○○另涉犯刑法第344 條之重
    利罪嫌。
二、公訴意旨認被告4 人均涉犯刑法第305 條之恐嚇危害安全罪
    嫌，庚○○另涉犯刑法第344 條之重利罪嫌，無非係以秘密
    證人A1、A2、A3及證人丁○○、丙○○、己○○於警詢之證
    述，暨本票等為其論據。訊據被告4 人均堅詞否認有上揭犯
    行，(一)被告壬○○辯稱：鉅邦國際股份有限公司（下稱鉅邦
    公司）向伊借錢，伊向蔡鳳雀調錢來借給鉅邦公司，後來鉅
    邦公司支票退票，伊就自己1 個人去找丁○○，丁○○要求
    給他6 個月的時間處理，結果不到6 個月該公司就人去樓空
    ，後來蔡鳳雀就說他們自己處理，伊並未恐嚇丁○○；又伊
    與癸○○情同兄妹，伊96年結婚時，癸○○還包紅包，伊與
    癸○○並無糾紛，從未持槍恐嚇癸○○，本案可能係喝酒後
    亂講一些話等語（見本院卷第36頁反面）。(二)被告庚○○辯
    稱：伊係在白頭翁等人在椿鑫實業公司（下稱椿鑫公司）吵
    完架後，白頭翁打電話問伊，是否認識裡面綽號大頭義的人
    ，伊說伊朋友認識，之後伊過去該公司，伊到場時，白頭翁
    已與椿鑫公司的人講好了，伊在場沒有聽到有人講恐嚇的話
    ；另因朋友介紹己○○來跟伊借款3 、4 萬元，己○○稱有
    賺錢會分紅給伊，結果只還幾千元，人就跑掉了，是己○○
    詐騙伊，伊並未與己○○約定每1 萬元每10天利息為1000元
    等語（見本院卷第36頁反面、第37頁）。(三)被告子○○辯稱
    ：是白頭翁打電話給伊，伊到椿鑫公司看到很多人，當時伊
    只是站在外面，看了不到10分鐘就離開了，裡面發生何事伊
    不知道等語（見本院卷第37頁）。(四)被告乙○○辯稱：白頭
    翁打電話給伊，說他人在椿鑫公司，要伊與子○○過去，伊
    看到現場很多人，感覺怪怪的就走了等語（見本院卷第37頁
    ）。
三、按犯罪事實應依證據認定之，無證據不得認定犯罪事實；不
    能證明被告犯罪者，應諭知無罪之判決，刑事訴訟法第154
    條第2 項、第301 條第1 項分別定有明文。又事實之認定，
    應憑證據，如未能發現相當證據，或證據不足以證明，自不
    能以推測或擬制之方法，以為裁判基礎（最高法院40年度台
    上字第86號判例參照）。而認定犯罪事實所憑之證據，雖不
    以直接證據為限，間接證據亦包括在內，然而無論直接證據
    或間接證據，其為訴訟上之證明，須於通常一般之人均不致
    有所懷疑，而得確信其為真實之程度者，始得據為有罪之認
    定，倘其證明尚未達到此一程度，而有合理之懷疑存在，無
    從使事實審法院得有罪之確信時，即應由法院為諭知被告無
    罪之判決（最高法院76年度台上字第4986號判例參照）。又
    刑事訴訟法第161 條第1 項規定：檢察官就被告犯罪事實，
    應負舉證責任，並指出證明之方法。因此，檢察官對於起訴
    之犯罪事實，應負提出證據及說服之實質舉證責任。倘其所
    提出之證據，不足為被告有罪之積極證明，或其指出證明之
    方法，無從說服法院以形成被告有罪之心證，基於無罪推定
    之原則，自應為被告無罪判決之諭知（最高法院92年度台上
    字第128 號判例參照）。
四、證據能力部分：
  (一)按被告以外之人於審判外之言詞或書面陳述，除法律有規定
    者外，不得作為證據，刑事訴訟法第159 條第1 項定有明文
    。本件被告壬○○之辯護人主張秘密證人A1、A2、A3於警詢
    之證述，無證據能力（見本院卷第165 頁），被告庚○○、
    子○○、乙○○均主張所有證人於警詢之證述，無證據能力
    （見本院卷第165 頁）。經查秘密證人A1、A2、A3及證人丁○○、丙○○、己○○於警詢之證述，均屬被告以外之人於
    審判外之言詞陳述，依前開規定，並無證據能力，合先敘明
    。
  (二)此外本案下列所引用之證據，均經本院依法踐行調查證據程
    序，公訴人、被告及其選任辯護人均不爭執各該證據之證據
    能力（見本院卷第165 頁），且亦查無依法應排除其證據能
    力之情形，是後述所引用證據之證據能力皆無疑義。
五、經查，刑法第305 條所謂致生危害於安全，係指受惡害之通
    知者，因其恐嚇，生安全上之危險與實害而言。刑法第305
    條之恐嚇罪，所稱以加害生命、身體、自由、名譽、財產之
    事，恐嚇他人者，係指以使人生畏怖心為目的，而通知將加
    惡害之旨於被害人而言。若僅在外揚言加害，並未對於被害
    人為惡害之通知，尚難構成本罪，最高法院分別著有26年渝
    非字第15號判例、52年台上字第751 號判例可資參照。茲分
    述如下：
  (一)被告壬○○被訴恐嚇部分（即起訴書犯罪事實一部分）：
    (1)證人丁○○固於警詢陳稱：「（問：警方提供95年7 月4
      日14時9 分43秒由壬○○電話0000-000000 撥打給你0000
      -000000 電話中通訊監察譯文『我瑞堂啦！是你不跟我聯
      絡的，我已經忍耐你很久了，做人處事這樣亂來，你自己
      不要‧‧事情麻煩啦』，以上通話譯文是否實在？）實在
      」、「是我公司老闆向蔡鳳雀他們借錢，因公司經營不善
      而離開公司，所以壬○○就針對公司來要這筆錢（100 萬
      元）」、「壬○○於94年6 月份左右帶4 名小弟到公司談
      債務，並說如果不處理債務，要將公司歸他們經營，該4
      名小弟就坐在公司不離開，要我們公司給他們交代，最後
      我們由股東會議決議承受這筆債務，翌日壬○○叫小弟過
      來，我們公司開本票30萬元4 張，合計120 萬元」（見臺
      中縣刑事調查卷宗─下稱刑事調查卷宗第37頁）。惟查，
      上開警詢筆錄不能採為證據，已如前述。況上開壬○○以
      電話0000-000000 撥打至丁○○0000-000000 電話之通訊
      監察譯文，乃係被告壬○○以手機「留言」給丁○○之內
      容，此有放音通聯表在卷可稽（見刑案調查卷宗第39頁反
      面）；而此部分已據證人丁○○於本院審理時結證稱：「
      警察拿著監聽譯文來問我是否認識壬○○，問我有無被他
      恐嚇，我說我認識壬○○，但是沒有接到恐嚇，因為當時
      我都沒有使用手機，所以都沒有看到，警察拿給我看，我
      才看到，事後我問壬○○怎麼回事，壬○○說這是他誤傳
      」等語（見本院卷第88頁）。則上開通訊監察譯文既係手
      機留言，證人丁○○復未開機聽取，該惡害之通知顯未到
      達丁○○，並致丁○○心生畏怖至明。又證人丁○○嗣雖
      於本院證稱：95年10月2 日警詢筆錄之內容大致上沒有錯
      ，惟其亦證述：壬○○在協商要債時，並沒有出言恐嚇，
      他找蔡鳳雀過來談，他們說老闆走了，要營運就要還錢，
      不還錢就把公司讓給他們，並沒有說不還錢就要怎麼樣；
      是老闆向雄錦（即向仲華）個人的債務，但他用公司的票
      向蔡鳳雀借錢；壬○○是否有帶小弟來，伊不太確定，有
      帶的是他姪子吧；壬○○有當著所有股東的面說，如果不
      還錢的話，就要把公司歸他們經營，所有股東都有同意，
      都是心甘情願的，因為當時伊等認為公司會賺錢，可以償
      還債務；壬○○就此事所有之行為或言詞，均未讓伊及其
      他股東害怕，有的話伊就會報警了等語（見本院卷第181
      頁正反面、第182 頁）。足見本案並無證據證明被告壬○○有帶同4 名小弟至鉅邦公司對丁○○施以恐嚇。至被告
      壬○○固有為上開「不還錢就要將公司歸他們經營」之言
      詞，惟此既經丁○○及其他股東同意接受，亦未令丁○○
      及其他股東心生畏怖，且鉅邦公司本即積欠被告壬○○12
      0 萬元，此有被告壬○○提出之鉅邦公司簽發之120 萬元
      支票1 紙在卷可憑（見本院卷第141 頁），則被告壬○○
      要求以公司之經營權抵償債務（註：該公司之經營權是否
      值120 萬元，並非無疑），亦難認有恐嚇危害安全之犯意
      。是被告壬○○之行為自與恐嚇危害安全罪之構成要件不
      符。
    (2)證人丙○○固於警詢證稱：「我於94年初在臺中市○區○○街鉅邦公司上班，因為老闆向仲華向人借錢，經常有人
      前來討債，直到94年6 月左右，由壬○○帶綽號敏龍等4
      、5 個人來公司找老闆向仲華討債，當時老闆為躲避債務
      而離開公司，壬○○就找我們公司員工要錢。後來壬○○
      叫綽號敏龍過來公司，叫我們開30萬元4 張合計120 萬元
      之本票，及1 張10萬元之本票為利息，但據我所知老闆是
      欠他們100 萬元」（見刑案調查卷宗第43頁反面）。惟查
      ，上開警詢筆錄不能採為證據，亦如前述。又證人丙○○
      嗣雖於本院證稱：其於警詢筆錄之陳述實在，惟其同時亦
      證述：談債務的時候伊不在場，是丁○○談的，丁○○找
      我們幾個股東過來簽本票；伊至公司簽本票時，並未看到
      壬○○（見本院卷第91頁），則洽談債務時證人丙○○既
      不在場，而未親自見聞現場情況，益徵其於前開警詢筆錄
      所述，顯係聽聞丁○○或他人之轉述，尚難作為認定犯罪
      事實之依據。再者，觀諸上開警詢筆錄內容，更難認被告
      有何施以恐嚇之行為。是前開警詢筆錄要不足以作為被告
      壬○○不利之認定。
    (3)又秘密證人A1固於警詢陳稱：95年1 月初某日凌晨1 時許
      ，在臺中市東區南天宮旁十甲路8 號或10號平房，伊朋友
      癸○○被壬○○持槍恐嚇，並將手槍拉槍機，其中1 顆子
      彈彈出來，嚇到癸○○從後門先行離開；因伊朋友癸○○
      擔保他人之債務350 萬元，未還錢，壬○○即持槍威脅癸○○；伊親眼目睹壬○○手中持1 把銀色90手槍，並拉槍
      機，腰際另外插1 把黑色手槍，進入屋內說要找我朋友癸○○，隨後說找到癸○○必定押走做掉等語（見刑案調查
      卷宗第27頁）；及秘密證人A2於警員訪談時稱：95年1 月
      初某日，伊朋友綽號190 之女子帶伊前去臺中市東區南天
      宮旁十甲路8 號或10號平房，當日晚上12點多，伊看見壬○○來，伊就離開了，事後聽許多認識的人說，壬○○是
      因為伊為綽號阿正之男子擔保賭債100 萬元，因阿正正在
      跑路，而將該筆帳賴在伊身上，伊離開後，壬○○手拿1
      支90手槍在眾人面前拉下槍機滑套，腰際還插1 支短槍，
      前去該賭場針對伊要討該筆債務等語（見刑案調查卷宗第
      29頁）。惟查，上開秘密證人A1、A2於警詢及警員訪談時
      之陳述，不能採為證據，已如前述。況被告壬○○若僅有
      此在外揚言加害之行為，而未對癸○○為惡害之通知，依
      前揭判例意旨，本難構成恐嚇罪。此外審諸證人丑○○已
      於本院結證稱：95年1 月間某日，伊與朋友癸○○去臺中
      市東區南天宮要賭博，當日有遇到壬○○，他喝酒就進去
      罵一罵就出去了，伊當時並沒有看到壬○○拿手槍，是那
      裏的人亂講等語（見本院卷第93頁正反面）；及證人癸○○亦於本院結證稱：95年1 月間某日，伊係與綽號190 之
      朋友去南天宮賭博，並無人向伊說壬○○在很多人面前拿
      出手槍，拉下槍機滑套之事（見本院卷第91頁反面、92頁
      ）。此外復無前述手槍等證物扣案可資為證。是以本案自
      難遽認被告壬○○有於前揭時地持槍恐嚇癸○○之情事。
    (4)綜上所述，檢察官所舉之證人丁○○、丙○○、秘密證人
      A1、A2於警詢之陳述，及證人丁○○、丙○○等人開立之
      本票，暨證人丁○○、丙○○、丑○○、癸○○於本院審
      理中之證詞，均尚不足據以認定被告壬○○確有前揭恐嚇
      丁○○及癸○○之犯行。
  (二)被告庚○○、子○○、乙○○被訴恐嚇部分（即起訴書犯罪
    事實二部分）：
    (1)參以證人辛○○於本院結證稱：伊綽號叫白頭翁；伊有1
      位叔叔叫羅秀雄，說有人欠他1 千多萬元，叫伊一起去1
      家公司要錢，還有另外3 個人一同去；一開始是羅秀雄與
      他們夫婦談，對方說人肉鹹鹹，跟我一起去的那3 個人就
      不高興，對方就衝進來7 、8 個人，才跟他們發生打架，
      我才打電話給庚○○，庚○○他們來只是關心而已；伊不
      太確定子○○、乙○○當時有無在場，他們是後來才來的
      等語（見本院卷第138 頁正反面、第139 頁）。而觀諸秘
      密證人A3提供之監視錄影器翻拍照片，亦未顯示被告庚○○、子○○、乙○○有對秘密證人A3施以恐嚇之言詞或舉
      動（見95他2103卷第46頁反面至第48頁）。
    (2)至於秘密證人A3雖於警詢筆錄陳稱：「95年2 月25日上午
      10時30分許，有1 個帶頭老大綽號叫白頭翁的男子，夥同
      30多名小弟，至我公司內說要找我，該名綽號白頭翁之男
      子就大聲說我欠他們錢，我就問他們有否借據或支票，他
      說沒有，是叫羅秀雄的男子叫他們前來討債，叫我今天一
      定要還錢，否則不要讓我公司營業，我就說因朋友跑路，
      我也是被朋友拖累，一時沒有錢，可不可以分期付款，綽
      號白頭翁之男子就說不行，叫手下進入我公司內，欲霸佔
      不走，並叫手下敲破公司桌子及玻璃，恐嚇叫我一定要還
      錢，否則將公司內物品全部敲壞，並叫我出門小心等，致
      我心生畏懼」（見刑案調查卷宗第25頁反面）。惟查，上
      開警詢筆錄不能採為證據，已如前述。況上開警詢筆錄亦
      未提及被告庚○○、子○○、乙○○有參與前述之恐嚇行
      為。再者，證人戊○○嗣於本院審理時亦證稱：恐嚇伊的
      人是白頭翁，伊不知道白頭翁帶來的3 個人及後來來的30
      多個人裡面是否有被告庚○○、子○○、乙○○；事後協
      調債務時，被告庚○○、子○○、乙○○並未在場（見本
      院卷第183 頁反面）。足徵本案並無證據證明被告庚○○
      、子○○、乙○○有參與上揭恐嚇犯行。
  (三)被告庚○○被訴重利部分（即起訴書犯罪事實三部分）：
    按己○○固於警詢陳稱：「我於95年1 月份向庚○○借錢，
    當時有簽3 張分別為8 萬元1 張及各3 萬元2 張之本票，當
    時向他借3 萬元，另於95年3 月再向庚○○借1 萬元，所以
    再開1 張1 萬元的本票」、「（問：你第1 次向他借3 萬元
    ，為何要開立1 張8 萬元及2 張各3 萬元之本票？）庚○○
    說是他們那邊的規定」、「（問：你向他借3 萬元，如何攤
    還？）10天1 期，每3 萬元利息3000元，我向他借不到20天
    就還了，所以利息算我便宜1000元（利息計5000元）」（見
    刑案調查卷宗第121 頁反面）。惟查，上開警詢筆錄不能採
    為證據，亦如前述。況己○○所陳上情，為被告庚○○所否
    認，且經查己○○亦僅提出3 萬元之本票2 張及1 萬元之本
    票1 張（見刑案調查卷宗第123 頁），並未提出其所稱之8
    萬元本票1 張，是其所言是否真實，容非無疑；而經本院傳
    喚拘提證人己○○，均無所獲，是己○○向被告庚○○借款
    之實情為何，及被告庚○○是否係乘己○○急迫、輕率或無
    經驗貸以金錢，而取得與原本顯不相當之重利，均有未明。
    從而己○○前開所述，自不得作為被告庚○○不利之認定。
六、綜合前述，本案既無證據證明被告壬○○有恐嚇丁○○及癸○○之行為，亦無證據證明被告庚○○、子○○、乙○○有
    恐嚇秘密證人A3之行為，且無證據證明被告庚○○有重利之
    犯行，而公訴人所提出之證人丁○○、丙○○、秘密證人A1
    、A2、A3、己○○於警詢之陳述，及證人丁○○、丙○○等
    人開立之本票，暨證人丁○○、丙○○、丑○○、癸○○於
    本院審理中之證詞，又均不足以作為被告有罪之積極證明。
    此外復查無其他積極證據足資證明被告有何公訴人所指之恐
    嚇、重利犯行，自無從說服本院以形成被告等有罪之心證，
    依前揭判例意旨，本件即應為被告等均無罪之諭知。
據上論斷，應依刑事訴訟法第301條第1項，判決如主文。
本案經檢察官甲○○到庭執行職務。
中    華    民    國    99    年    1     月    28    日
                  刑事第二庭  法  官  黃佩韻
以上正本證明與原本無異。
如不服本判決，應於收送達後十日內向本院提出上訴書狀（應敘
述具體理由並附繕本）。
上訴書狀如未敘述理由，應於上訴期間屆滿後二十日內補提理由
書於本院。
                              書記官  林柏名
中    華    民    國    99    年    1     月    28    日

司法院資訊處製作；財團法人民間司法改革基金會備份。
